【裁判字號】    95,上,110
【裁判日期】    950829
【裁判案由】    履行契約
【裁判全文】
臺灣高等法院臺中分院民事判決  95年度上字第110號
上  訴  人  己○○
訴訟代理人  趙惠如律師
訴訟代理人  洪崇欽律師
被  上訴人  丁○○
訴訟代理人  戊○○
被  上訴人  丙○○
上二人共同
訴訟代理人  林萬生律師
上列當事人間請求履行契約事件，上訴人對於中華民國94年12月
30日臺灣彰化地方法院94年度訴字第742號第一審判決提起上訴
，本院於95年8月15日言詞辯論終結，判決如下：
    主  文
上訴駁回。
第二審訴訟費用由上訴人負擔。
    事實及理由
一、上訴人起訴主張：坐落彰化縣秀水鄉○○段1326地號、地目
    建、面積1705平方公尺土地（下稱系爭土地）應有部分2分
    之1，原為兩造之被繼承人林坑城所有。林坑城於民國（下
    同）81年間死亡後，兩造於同年12月26日，就林坑城所遺包
    括系爭土地應有部分2分之1在內之遺產簽訂分產協議書（下
    稱系爭分產協議書）。依系爭分產協議書之約定，系爭土地
    應有部分2分之1應由兩造平均分配，即每人各分配取得系爭
    土地應有部分6分之1。詎訴外人甲○○受任辦理繼承登記時
    ，竟將原應分歸上訴人取得之系爭土地應有部分6分之1登記
    由被上訴人取得，致上訴人未能分配取得系爭土地應有部分
    6分之1，而被上訴人則各分配取得之系爭土地應有部分4分
    之1，爰基於遺產分割契約之法律關係，請求被上訴人履行
    系爭分產協議。又被上訴人因未依系爭分產協議內容辦理繼
    承登記之結果，各受有分配取得系爭土地應有部分12分之1
    之利益，致上訴人因未能分配取得該應有部分而受有損害，
    且無法律上之原因，爰基於不當得利返還請求權之法律關係
    ，請求被上訴人返還不當得利等語。
二、被上訴人則以：兩造於簽訂系爭分產協議書時，原約定將林
    坑城所遺屬於建地目土地之遺產，按各3分之1之比例，平均
    分配予兩造。嗣因考量各筆土地上現有房屋之使用問題，兩
    造乃變更系爭分產協議之內容，重新分配系爭土地應有部分
    與坐落分割前彰化縣秀水鄉○○段1324地號、地目建、面積
    953 平方公尺土地（下稱分割前1324地號土地），約定由上
    訴人分配取得分割前1324地號土地其中453平方公尺之土地
    ，然因上訴人分配取得分割前1324地號土地之面積大於被上
    訴人，上訴人始同意將系爭土地應有部分2分之1全部分歸被
    上訴人取得，由被上訴人各分配取得系爭土地應有部分4分
    之1，以彌補被上訴人因分配取得分割前1324地號土地面積
    減少之損失。況且，甲○○嗣後受任辦理繼承登記時，上訴
    人亦經閱覽遺產分割契約書，始交付印鑑與印鑑證明予甲○
    ○，足認上訴人確實同意由被上訴人各分配取得系爭土地應
    有部分4分之1，上訴人提起本件訴訟，自無理由等語，資為
    抗辯。
三、原審經審酌兩造所提出之攻擊防禦方法後，認系爭分產協議
    既經兩造合意變更，其變更前原有債之關係即因而消滅，應
    依兩造合意變更後之分產協議內容另成立新債關係，上訴人
    再請求被上訴人履行變更前系爭分產協議之內容，各將系爭
    土地應有部分12分之1移轉登記予上訴人，於法自屬無據，
    不應准許；又被上訴人係依據兩造與林碧蓮等5人間之遺產
    分割契約，而各自分配取得系爭土地應有部分4分之1，其等
    受有該項利益，具有法律上之原因至明。因此，上訴人基於
    不當得利返還請求權之法律關係，請求被上訴人各將系爭土
    地應有部分12分之1移轉登記予上訴人，顯與法不合，不應
    准許，從而判決駁回上訴人之訴。上訴人對原審判決不服提
    起上訴，於本院聲明：（一）原判決廢棄。（二）廢棄部份
    ，被上訴人等二人應將坐落彰化縣秀水鄉○○段第1326地號
    、建、面積1705平方公尺、權利範圍各12分之1土地移轉登
    記予上訴人。（三）第一、二審訴訟費用由被上訴人負擔。
    被上訴人於本院答辯聲明則為：（一）上訴駁回。（二）第
    二審訴訟費用由上訴人負擔。
四、兩造不爭執之事實（原審卷第80、81頁、本院卷第104頁背
    面）：
（一）兩造均為林坑城之繼承人，兩造曾於81年12月26日就林坑
      城之遺產，簽訂系爭分產協議書（見原審卷第6至8頁）。
（二）兩造與其他林坑城之繼承人林碧蓮、吳林雪卿、林雪華、
      林愛卿、林瑛雪（下稱林碧蓮等5人）嗣後委託甲○○就
      林坑城之遺產辦理遺產分割登記，其中，林坑城所遺系爭
      土地應有部分2分之1，分歸被上訴人取得，由被上訴人各
      分配取得系爭土地應有部分4分之1，有土地登記簿謄本在
      卷為憑（原審卷第9、10頁）。
五、本件上訴人依據履行契約及不當得利之法律關係提起本訴，
    被上訴人既以前詞置辯，即本件之爭點即為(1)81年12月26日
    兩造所簽訂之分產協議書是否有效？(2)81年12月26日分產協
    議書事後是否變更？(3)被上訴人就系爭土地之取得是否為不
    當得利？
（一）81年12月26日兩造所簽訂之分產協議書是否有效？
      被上訴人辯稱兩造於81年12月6日所訂分產協議書，未由
      全體繼承人共同簽訂，即未以書面為之，且未就遺產整個
      全部為分割，於法不合云云，經查：
  １、按公同共有物之處分，及其他之權利行使，除依其公同共
      有關係所由規定之法律或契約另有規定外，應得公同共有
      人全體之同意，民法第828條第2項定有明文。本件兩造於
      81年12月6日所訂之分產協議書，就其等之被繼承人林杭
      城之遺產協議分產，其上雖僅有兩造共三人之簽名蓋章，
      然證人即書立此分產協議書之代書乙○○於本院證稱：「
       (問: 你寫分產協議書的時候，林碧蓮有無在場？)我在
      寫分產協議書的時候，在一個房間的一張桌子寫，三兄弟
      、我、村長在一個房間，其他女兒在另一個房間，我不認
      識林碧蓮，所以我不曉得另一個房間中有無林碧蓮。」「
       (問: 另一個房間有幾個女的？)沒有詳細看，我不知道
      。」「 (問: 你寫分產協議書之後，其他女兒有無來看內
      容？)沒有，說兒子處理就好了」（本院卷第74頁背面）
      ，參以兩造之母林碧蓮及兩造之姐妹吳林雪卿、林雪華、
      林愛卿、林瑛雪均願意於嗣後82年1月15日委託代書所寫
      之遺產分割契約書上蓋用印鑑章，且自83年間完成分割登
      記迄今，林碧蓮等5人均未提出異議，堪認林碧蓮等5人對
      81年12月6日之分產協議書內容確曾同意（嗣經全體繼承
      人合意些許變更詳後述）。
  ２、不動產物權之移轉或設定，應以書面為之，民法第760條
      固定有明文，然此係專指物權之移轉或設定而言，而按遺
      產之分割，依民法第1167條之規定，溯及繼承開始時發生
      效力。是各繼承人就分得之部分溯及繼承開始時，直接繼
      承被繼承人之地位而為單獨權利人，並非因分割而互相移
      轉，故所分割者雖為不動產，仍無民法第760條之適用（
      最高法院32年上字第3897號判例足參）。本件81年12月6
      日之分產協議書既係就遺產為分割之協議雖同意協議書內
      容之林碧蓮等5人未於分產協議書上簽名蓋章，而未作成
      書面，參諸上開判例見解，並無違反民法第760條可言，
      當不影響分產協議書之效力。
  ３、被上訴人雖認81年12月6日之分產協議書未就被繼承人之
      全部遺產為之，即漏未就金錢部分為分配，於法不合云云
      ，然最高法院86年台上字第1436號、88年台上字第2837號
      判決所謂遺產分割應以遺產為一體整個的為分割，乃係指
      請求法院判決遺產分割之情形而言，至繼承人分別就遺產
      之某部分先行協議分配方式，日後再就其餘部分遺產另行
      協議分配方式，本於私法自治之原則，當非法所不許，是
      以本件81年12月6日之分產協議書雖未就被繼承人所留下
      之金錢部分為分配，應無被上訴人所指於法不合之情形。
（二）81年12月26日分產協議書事後是否變更？
  １、按私文書經本人或其代理人簽名、蓋章或按指印或有法院
      或公證人之認證者，推定為真正。民事訴訟法第358條第1
      項定有明文。本件經原審法院向彰化地政事務所調取土地
      登記申請書、遺產分割契約書，其上確有全體繼承人之印
      鑑章，有上開文件影本在卷（原審卷第15至25頁），上訴
      人既不否認遺產分割契約書上印文之真正，依上開條文規
      定，自應推定遺產分割契約書之內容為真正。上訴人若欲
      推翻此推定，即應舉證證明之。上訴人雖主張係繕寫遺產
      分割契約書之代書誤繕云云，然查：
  ２、被上訴人辯稱兩造因考量林坑城所遺各筆土地上現有房屋
      之使用問題，即變更系爭分產協議之內容，將分割前1324
      地號土地其中453平方公尺之土地分歸上訴人取得，然因
      上訴人分配取得分割前1324地號土地之面積大於被上訴人
      ，上訴人始同意將系爭土地應有部分2分之1全部分歸被上
      訴人取得，由被上訴人各分配取得系爭土地應有部分4分
      之1，以彌補被上訴人因分配取得分割前1324地號土地面
      積減少之損失等語，經查證人即代書甲○○雖曾於本院證
      稱：「（問：兩造的分產協議書【應係遺產分割契約書】
      是你辦理？）是的（問：辦理過程？）根據他們分產協議
      書辦理」，然證人甲○○亦於同日證稱吳章（即書立81
      年12月26日分產協議書之人）或丁○○告訴渠分產協議書
      上安北巷9號以南給被上訴人二人分，就是1326地號，寫
      分產協議書忘了改，故渠所寫之遺產分割契約書就1326地
      號部分才會與分產協議書不一樣等語（本院卷第75頁）
      ，另證人吳章亦證稱因為當時當事人有講，所以伊就告
      訴兒子（即甲○○）分產協議書有變動等語（本院卷第72
      頁背面），參以分產協議書上就1324地號之分割方法確有
      塗改之情形，而林坑城所遺分割前1324地號土地，嗣經土
      地分割、遺產分割後，上訴人分配取得坐落彰化縣秀水鄉
      ○○段1324-1、-2地號、面積合計453平方公尺之2筆土地
      ，被上訴人丁○○分配取得同段1324-3地號、面積121平
      方公尺之土地，被上訴人丁○○、丙○○另分配取得分割
      後同段1324地號、面積379平方公尺之土地，並按應有部
      分2分之1之比例維持共有等情，亦有土地登記謄本在卷為
      證（原審卷第88至104頁參照），是以被上訴人所辯上情
      應非無稽。至上訴人雖稱渠取得之土地不僅地形不方正，
      且僅少部分面臨番花路（分歸後為第1324-1、第1324-2、
      1324-4、1324-5、1324-6、1324-7地號土地），故兩造就
      該土地分配取得之價值不相當，為慮及建物之分配及土地
      之價值，兩造遂協議由上訴人多取得136平方公尺，以平
      衡價值差異部分云云，然為被上訴人所否認，且上訴人就
      此兩造特殊考量因素之事實並未能舉證以實其說，尚難信
      為真實。
  ３、再觀諸彰化縣秀水鄉○○段第452地號全部土地，若依兩
      造於81年12月26日之分產協議書所載，係分配予被繼承人
      林杭城之配偶林碧蓮，然依82年1月15日重新訂立遺產分
      割契約書時，則合意將該第452地號土地改由林杭城之伍
      女林瑛雪繼承，而林碧蓮等五人，除林瑛雪分得上開合興
      段第452號土地外，其餘四人並各分得現金300元，足見辦
      理登記之前，繼承人就遺產之分配確曾作些許更動。
  ４、次查證人吳章於本院證稱：（法官問：你82年1月15日
      就寫分產協議書，為何遲延到83年2月25日才有遺產稅繳
      清證明書？）等到他們繳清遺產稅，之後再等所有繼承人
      來蓋章，才會拖這麼久等語（本院卷第75頁背面）；證人
      甲○○亦於本院證稱82年1月15日寫完分割契約書之後，
      因等繼承人來蓋印鑑章，所以拖到83年2月才送件，繼承
      人來蓋印鑑章時係找伊，他們蓋章之前，有將分割契約書
      給繼承人看，在法庭內之上訴人己○○、被上訴人丁○○
      確實都有看過契約書後才蓋印章，蓋章之前分割契約書已
      經都寫好，印鑑證明、身分證明、戶口謄本比較早拿給伊
      父親（即證人吳章），伊父親再拿給伊去辦理，只有印
      章沒有交給我們，印章是他們自己拿來用印的等語（本院
      卷第75頁背面、第76頁正、背面），依82年1月15日之分
      割契約書所載，系爭土地確係改分與被上訴人二人，彰化
      縣秀水鄉○○段第452地號全部土地亦改由林瑛雪繼承，
      現金亦增加列入分配，堪認全體繼承人就上開變動已有所
      合意，方會分別於分產契約書上用印。
  ５、末以證人甲○○於83年4月間辦理遺產分割登記完畢後，
      旋即將重新申領之土地所有權狀交付上訴人之事實，既為
      上訴人所自認（原審卷第81、113頁參照），並經證人吳
      章證述在卷（本院卷第76頁），果如證人甲○○並未依
      照兩造分產協議之內容辦理遺產分割登記，上訴人應於當
      時即能發現登記錯誤，少了一張系爭1326地號所有權狀之
      情事，何以上訴人竟容忍此事長達11年之久，而未向被上
      訴人或甲○○要求辦理更正？顯亦悖於常情。上訴人雖謂
      雖發現登記錯誤，惟恐因兄弟爭產對簿公堂，令兩造之母
      親傷心，故未提訴訟請求云云，然證人吳章證稱登記完
      畢之後，兩造均沒有向伊反應有何登記錯誤之情形，一直
      到接到上訴人94年9月24日存證信函才知道有此問題等語
      （本院卷第112頁），苟係單純登記錯誤，兩造之母亦當
      知悉源由，當時上訴人應立即反應，僅須立刻請代書申請
      更正登記即可，上訴人上開說詞，委難信採。
  ６、上訴人雖謂證人吳章所證前後不符云云，然查證人吳
      章於原審固曾證稱因時間已久，已忘記是那一個部分修改
      等語，然亦證稱是第一次寫好後拿給他們3兄弟看，他們
      有意見而修改寫在契約書的「後面」等語（原審卷第112
      頁），是以證人吳章亦係證稱分產協議書第一次寫好後
      確有經過更改，而且係更改在分產協議書的後面一情，與
      卷內分產協議書上之記載尚屬相符，另證人吳章於本院
      雖證稱雖不知安北巷19號是坐落那塊土地上，然他們（指
      兩造三人）說寫房子南邊就好等語，依分產協議書上土地
      多達12筆之情形，兩造於寫分產協議書時亦不清楚安北巷
      19號房屋係坐落何筆土地上，故而無法明確告知證人吳
      章此等更動應寫在何筆土地上致以「安北巷19號以南」土
      地分給被上訴人二人之方式書寫，待日後查明地號始於分
      割契約書上為明確記載等情，與常情尚屬無違，是以上訴
      人以此質疑證人吳章證言之可信度，尚非有據。且分產
      協議書上前面雖未就系爭1326地號土地之記載部分予以更
      正，致與後面「安北巷19號以南」之記載有所不符，然既
      經嗣後遺產分割契約書之更正並經全體繼承人同意，自應
      以遺產分割契約書之內容為依據。
  ７、上訴人又謂甲○○所證與被上訴人於原審所自承：「地政
      機關登記資料的遺產分割契約書，印象中是印鑑証明及印
      章都交給代書辦理，印象中登記之前代書並沒有先行給我
      們看過此份契約書…」等語不符云云，惟查倘繼承人之印
      鑑証明及印章均交與代書辦理，以代書多係完成工作始能
      取得報酬之情形下，一般代書當係儘速將工件完成，證人
      甲○○當應立即送件登記，今證人甲○○會在82年1月15
      日寫好遺產分割契約書後，拖至83年4月1日始送件登記，
      當係因繼承人印鑑章未交付所致，是以證人甲○○證稱係
      寫好遺產分割契約書後才讓繼承人過目並自行用印一節應
      較為可採，被上訴人之上開陳述與本件登記辦理之速度相
      較，應認係記憶錯誤所致。
  ８、綜上，兩造於81年12月26日系爭分產協議書簽訂後，確曾
      於82年1月15日之遺產分割契約書變更系爭分產協議之內
      容，並約定系爭土地應有部分2分之1全部分歸被上訴人取
      得，由被上訴人各分配取得系爭土地應有部分4分之1，代
      書無誤載之情形應堪認定。且上開82年1月15日之遺產分
      割契約書，係經全體繼承權人對全部遺產所為協議，符合
      民法第827、828條規定公同共有人全體公同對公同共有物
      處分之同意，則系爭分產協議既經兩造合意變更，其變更
      前原有債之關係即因而消滅，應依兩造合意變更後之遺產
      分割契約書內容另成立新債關係，上訴人再請求被上訴人
      履行變更前系爭分產協議之內容，各將系爭土地應有部分
      12分之1移轉登記予上訴人，於法自屬無據，不應准許。
（三）被上訴人就系爭土地之取得是否為不當得利？
      上訴人主張：被上訴人因未依系爭分產協議內容辦理繼承
      登記之結果，各受有分配取得系爭土地應有部分12分之1
      之利益，致上訴人因未能分配取得該應有部分而受有損害
      ，且無法律上之原因等語，為上訴人所否認。按無法律上
      之原因而受利益，致他人受損害者，應返還其利益。雖有
      法律上之原因，而其後已不存在者，亦同。民法第179條
      固有明文。然查，兩造於系爭分產協議書簽訂後，確曾與
      全體繼承人合意變更系爭分產協議之內容，並約定系爭土
      地應有部分2分之1全部分歸被上訴人取得，由被上訴人各
      分配取得系爭土地應有部分4分之1，業如前述，當無上訴
      人所指意思表示錯誤之情形。且兩造嗣於83年4月間，與
      林碧蓮等5人就林坑城遺產分割事宜，另行簽訂遺產分割
      契約書，並委託甲○○就林坑城之遺產辦理遺產分割登記
      ，將林坑城所遺系爭土地應有部分2分之1，分歸被上訴人
      取得，由被上訴人各分配取得系爭土地應有部分4分之1，
      此經原法院依職權向彰化縣彰化地政事務所調取土地登記
      申請書、遺產分割契約書（原審卷第15至20頁參照），核
      閱無訛，可見被上訴人係依據兩造與林碧蓮等5人間之遺
      產分割契約，而各自分配取得系爭土地應有部分4分之1，
      其等受有該項利益，具有法律上之原因至明。從而，上訴
      人基於不當得利返還請求權之法律關係，請求被上訴人各
      將系爭土地應有部分12分之1移轉登記予上訴人，顯與前
      揭條文規定不合，不應准許。至上訴人所舉司法院70年9
      月4日曾以廳民一字第0649函復台高分院之函，乃係指登
      記確有錯誤之情形而言，本件全體繼承人既已於82年1月
      15日合意變更81年12月26日分產協議書之內容如上述，則
      代書依此新協議所為之登記自無錯誤之情形，附此敘明。
六、綜上所述，本件上訴人主張基於履行分產協議書、不當得利
    返還請求權之法律關係，請求被上訴人應各將系爭土地應有
    部分12分之1移轉登記予上訴人，為不足採，被上訴人抗辯
    分產協議書業經嗣後之遺產分割契約書變更尚屬可信。是則
    上訴人執此主張被上訴人應各將系爭土地應有部分12分之1
    移轉登記予上訴人云云，自屬無據，不應准許。原審為上訴
    人敗訴之判決，並無不合。上訴意旨指摘原判決不當，求予
    廢棄改判，為無理由，應予駁回。
七、本件事證已臻明確，兩造其餘攻擊防禦方法及舉證，經審酌
    與判決結果不生影響，爰不逐一論述，附此敘明。
據上論結，本件上訴為無理由，依民事訴訟法第449條第1項、第
78條，判決如主文。
中    華    民    國    95    年    8    月    29     日
                      民事第二庭審判長法  官  童有德
                                      法  官  謝說容
                                      法  官  蔡秉宸
以上正本係照原本作成。
如對本判決上訴，須於收受判決送達後二十日內向本院提出上訴
書狀，其未表明上訴理由者，應於提出上訴後二十日內向本院提
出上訴理由書 (須按他造人數附具繕本)。
上訴時應提出委任律師為訴訟代理人之委任狀。具有民事訴訟法
第四百六十六條之一第一項但書或第二項之情形為訴訟代理人者
，另應附具律師及格證書及釋明委任人與受任人有該條項所定關
係之釋明文書影本。
                                      書記官  吳宗玲
中    華    民    國    95    年    8     月    30    日
                                                      Ｈ


司法院資訊處製作；財團法人民間司法改革基金會備份。
